臺灣臺中地方法院刑事判決　　　　　　　96年度訴字第2715號
公　訴　人　臺灣臺中地方法院檢察署檢察官
被　　　告　甲○○
　　　　　　　　　　（現另案在臺灣臺中監獄南投分監執行）
上列被告因違反商業會計法等案件，經檢察官提起公訴（96年度
撤緩偵字第481號），經本院合議庭裁定改依簡式審判程序審理
，判決如下：
    主    文
甲○○共同連續商業負責人，以明知為不實之事項，而填製會計
憑證，處有期徒刑肆月，如易科罰金，以銀元參佰元即新臺幣玖
佰元折算壹日，減為有期徒刑貳月，如易科罰金，以銀元參佰元
即新臺幣玖佰元折算壹日。
    犯罪事實及理由
一、犯罪事實：陳樹金係「昱鑫國際企業有限公司」（址設臺中
    市○○區○○路1段95之12號1樓）之代表人，為商業會計法
    規定之商業負責人，實際負責人則為廖崇龍。甲○○明知「
    昱鑫國際企業有限」係財團法人聯合信用卡處理中心（下稱
    聯合信用卡處理中心）的特約商店，應以該店實際營業範圍
    內之簽帳消費為限，始得透過聯合信用卡處理中心向信用卡
    發卡銀行請領款款，不得接受非消費性之簽帳融資墊款，竟
    與陳樹金、廖崇龍、歐陽天羿（另案經本院以95年度訴字第
    2927號分別判處有期徒刑1年6月、3年6月、1年6月）共同基
    於意圖為自己不法所有之概括犯意聯絡及共同明知為不實之
    事項，而填製會計憑證之概括犯意聯絡，由甲○○於民國93
    年8月15日，持其所申辦之國泰世華商業銀行卡號000000000
    0000000號信用卡，至臺中市○○路某處，昱鑫國際企業有
    限公司向中華商業銀行訂立特約商店合約書取得刷卡機、空
    白簽帳單等設備所在處，將上開信用卡交予廖崇龍所僱用之
    員工歐陽天羿，以「假消費、真借貸」的方式，並以刷卡新
    臺幣（下同）1萬元，換現金9200元至9000元之比例，刷卡6
    萬672元，致國泰世華商業銀行人員陷於錯誤，誤認係甲○
    ○實際的簽帳消費，而同意代為墊付消費款。再由廖崇龍、
    陳樹金將上開不實的刷卡消費款項，填製於「昱鑫國際企業
    有限公司」留存作為內部憑證，足以證明會計事項發生，屬
    於商業會計原始憑證的消費簽帳單（二聯式，包括商店存根
    及顧客存根）。廖崇龍並於甲○○完成刷卡手續後，依上開
    比例當場給付甲○○借款。嗣「昱鑫國際企業有限公司」即
    經由電子終端機傳輸消費紀錄的方式，透過聯合信用卡處理
    中心向國泰世華商業銀行請領款項，致國泰世華商業銀行人
    員陷於錯誤，而於甲○○消費後撥款6萬672元予「昱鑫國際
    企業有限公司」，甲○○等人從中獲取不法利益，使國泰世
    華銀行受有呆帳風險，足以生損害於發卡之國泰世華銀行。
二、證據名稱：
(一)、被告甲○○於警詢、偵查及本院審理時之自白。
(二)、證人陳樹金、廖崇龍、歐陽天羿於警詢時之證言。
(三)、國泰世華銀行所提供之昱鑫有限公司刷卡紀錄（見內政部警
    政署刑事警察局刑案偵查卷第231頁）、本院95年度訴字第
    2927號刑事判決各乙份在參。
三、新舊法比較：被告行為後，商業會計法第71條於95年5月24
    日修正公布，同年月27日生效施行；而刑法部分條文亦於94
    年2月2日修正公布，於95年7月1日生效施行。按行為後法律
    有變更者，適用行為時之法律，但行為後之法律有利於行為
    人者，適用最有利於行為人之法律，現行刑法第2條第1項定
    有明文。此條規定係規範行為後法律變更所生新舊法律比較
    適用之準據法，是刑法第2條本身雖經修正，但刑法第2條既
    屬適用法律之準據法，本身尚無比較新舊法之問題，應一律
    適用裁判時之現行刑法第2條規定，以決定適用之刑罰法律
    。又以本次刑法修正之比較新舊法，應就罪刑有關之共犯、
    未遂犯、想像競合犯、牽連犯、連續犯、結合犯，以及累犯
    加重、自首減輕暨其他法定加減原因（如身分加減）與加減
    例等一切情形，綜其全部罪刑之結果而為比較（最高法院95
    年度第8次刑事庭會議決議可資參照）。本件新舊法比較如
    下：
(一)、商業會計法第71條第1款之法定刑原為5年以下有期徒刑、拘
    役或科或併科新臺幣15萬元以下罰金；修正後法定刑改為5
    年以下有期徒刑、拘役或科或併科新臺幣60萬元以下罰金，
    比較新、舊法之結果，適用被告行為時之法律，即修正施行
    前之商業會計法第71條第1款規定，對被告較有利。
(二)、關於罰金刑最低數額，修正前刑法第33條第5款規定為1元以
    上（貨幣單位為銀元，即新臺幣3元），修正後刑法第33條
    第5款規定為：「罰金：新臺幣1000元以上，以百元計算之
    」，以修正前刑法第33條第5款規定有利於被告，依刑法第2
    條第1項之規定，比較新舊法結果，依刑法第2條第1項之規
    定，應適用較有利於被告之修正前刑法第33條第5款規定。
(三)、被告行為後，刑法第28條經修正，修正前刑法第28條規定：
    「二人以上共同實施犯罪之行為者，皆為正犯。」修正後刑
    法第28條規定：「二人以上共同實行犯罪之行為者，皆為正
    犯。」揆諸本條之修正理由係為排除陰謀共同正犯、預備共
    同正犯為共同正犯之類型，而被告既屬實際實行犯罪行為之
    正犯，故被告不論依修正前後之刑法第28條，均為共同正犯
    ，對被告而言並無有利或不利之情形，自不生新舊法比較之
    問題，應逕依裁判時法即修正後刑法第28條規定論擬。
(四)、被告行為後，刑法第55條後段之牽連犯規定，亦經修正刪除
    ，是於新法修正施行後，被告所犯明知不實事項，填製會計
    憑證罪及幫助逃漏稅捐罪具有方法及結果之牽連關係，即需
    分論併罰。比較新、舊法之結果，適用被告行為時之法律，
    即修正前刑法第55條後段之規定，從一重論以明知為不實之
    事項，而填載不實會計憑證罪處斷，對被告較為有利。
四、論罪科刑部分：
(一)、核被告所為，係犯刑法第339條第1項詐欺取財罪、商業會計
    法第71條第1款以明知為不實之事項，而填製會計憑證罪。
(二)、被告與廖崇龍、歐陽天羿、陳樹金4人間，有犯意聯絡及行
    為分擔，為共同正犯。
(三)、又被告所犯上開2罪，有方法及結果之牽連關係，應依修正
    前刑法第55條後段牽連犯之規定，從一重之商業會計法第71
    條第1款之罪處斷。
(四)、爰審酌被告犯罪之動機、目的、手段，犯罪所生之危害不大
    ，犯罪後坦承犯行，態度尚稱良好等一切情狀，量處如主文
    所示之刑。被告於犯罪時之刑法第41條第1項前段規定：「
    犯最重本刑為5年以下有期徒刑以下之刑之罪，而受6個月以
    下有期徒刑或拘役之宣告，因身體、教育、職業、家庭之關
    係或其他正當事由，執行顯有困難者，得以1元以上3元以下
    折算一日，易科罰金。」又被告行為時之易科罰金折算標準
    ，修正前罰金罰鍰提高標準條例第2條前段（現已刪除）規
    定，就其原定數額提高為100倍折算1日，則本件被告行為時
    之易科罰金折算標準，應以銀元100元或200元或300折算1日
    ，經折算為新臺幣後，應以新臺幣300元或600元或900元折
    算為1日。惟95年7月1日修正公佈施行之刑法第41條第1項前
    段則規定：「犯最重本刑為五年以下有期徒刑以下之刑之罪
    ，而受六個月以下有期徒刑或拘役之宣告者，得以新臺幣一
    千元、二千元或三千元折算一日，易科罰金。」比較修正前
    後之易科罰金折算標準，以95年7月1日修正公佈施行前之規
    定，較有利於被告，則應依刑法第2條第1項前段，適用修正
    前刑法第41條第1項前段，並配合修正前罰金罰鍰提高標準
    條例第2條之規定，定其折算標準。
(五)、又本件被告犯罪時間係於96年4月24日之前，所犯符合中華
    民國九十六年罪犯減刑條例之減刑條件，應依該條例第2條
    第1項第3款之規定，減其刑期二分之一，併諭知易科罰金之
    折算標準，以示懲儆。
據上論斷，應依刑事訴訟法第273條之1第1項、第299條第1項前
段、第310條之2，修正前商業會計法第71條第1款，刑法第11條
前段、第2條第1項、第28條、（修正前）第55條後段、（修正前
）第41條第1項前段，罰金罰鍰提高標準條例第1條前段、（修正
前）第2條，現行法規所定貨幣單位折算新臺幣條例第2條，中華
民國九十六年罪犯減刑條例第2條第1項第3款、第7條、第9條，
判決如主文。
中　　華　　民　　國　　96　　年　　9 　　月　　14　　日
                        臺灣臺中地方法院刑事第五庭
                            法  官  劉麗瑛
上正本證明與原本無異。
如不服本判決，應於收送達後10日內向本院提出上訴書狀（應敘
述具體理由並附繕本）。
上訴書狀如未敘述理由，應於上訴期間屆滿後20日內補提理由書
於本院。
                            書記官  王玟
中　　華　　民　　國　　96　　年　　9 　　月　　14　　日
附錄論罪科刑法條
修正前商業會計法第71條第1款：
商業負責人、主辦及經辦會計人員或依法受託代他人處理會計事
務之人員有下列情事之一者，處5 年以下有期徒刑、拘役或科或
併科新臺幣15萬元以下罰金：
一、以明知為不實之事項，而填製會計憑證或記入帳冊。
刑法第339條第1項：
意圖為自己或第三人不法之所有，以詐術使人將本人或第三人之
物交付者，處5年以下有期徒刑、拘役或科或併科1千元以下罰金
。
